臺灣高等法院臺中分院民事判決　九十三年度上易字第一二五號
　　　上　訴　人　臺中商業銀行股份有限公司
　　　法定代理人　庚○○
　　　訴訟代理人　甲○○
　　　　　　　　　戊○○
　　　被　上訴人　己○○
　　　被　上訴人　乙○○
　　　被　上訴人　丁○○
　　　被　上訴人　丙○○
右當事人間請求確認抵押權不存在等事件，上訴人對於中華民國九十三年二月十八日
臺灣臺中地方法院九十二年度訴字第二六○三號第一審判決提起上訴，本院於中華民
國九十三年十一月九日言詞辯論終結，判決如下：
　　　主　　　文
上訴駁回。
第二審訴訟費用由上訴人負擔。
　　　事　　　實
甲、上訴人方面：
一、聲明：求為判決：(一)原判決廢棄。(二)右廢棄部份，被上訴人在第一審之訴駁回。
    (三)第一、二審訴訟費用由被上訴人負擔。
二、陳述：除與原判決記載相同者，茲引用之外，補稱：
    (一)按原審法院判決上訴人敗訴，其理由無非以：
    (1)證人許秀朱雖證稱其受案外人許榮鑫概括授權，得以其名義向上訴人借款，而
      不必逐筆得其同意，且其父及許榮鑫均知其事，惟此係證人為免受刑事追訴諉
      責之詞，不符一般經驗法則，且許榮鑫及其父均已死亡，無從查證證人之證言
      是否真實。
    (2)原審認本案許榮鑫縱有「知他人表示為其代理人而不為反對之表示」之情形，
      惟因上訴人未盡徵信、查證之責任，係屬應注意、能注意、而疏未注意，故有
      過失，而不成立表見代理。
    (3)就民法第三百二十條之爭執部分，原審認許榮鑫對上訴人是否負六十萬元之債
      務未負舉證責任，且係屬上訴人是否得對許秀朱追究責任之問題，與被上訴人
      無涉。
    (二)惟查：
    (1)本案證人已證稱：其於上訴人處所為之借款行為均得許榮鑫之概括授權，為一
      合法之行為，若為實情豈會受刑事追訴，原審關於此部分之理由，純屬臆測，
      並無實證；再者，許秀朱既任職於銀行，許榮鑫為處理借款事務之方便，對許
      秀朱為概括授權並無不合理之處。
    (2)關於事務之處理，違背社會一般經驗法則者，所在多有，且以經驗法則作為判
      決之理由者，應係無其他反證時始得以經驗法則推論，本案既已有證人許秀朱
      證稱其已受許榮鑫摡括授權，即不容在無任何反證之情形下，以經驗法則予以
      推翻；再者，自民七十八年之後至本件訴訟提起為止，許榮鑫之存摺及印鑑均
      放置於許秀朱處，且被上訴人對八十三年七月十五日之借款已予自認，若許榮
      鑫僅對許秀朱僅為個別授權，豈有不於事後收回印鑑、存摺之理，此亦有違經
      驗法則，何以原審即認其為個別授權。
    (3)原審以證人證稱：借貸六十萬元有經許榮鑫同意，而系爭借款為九十萬元卻未
      問過許榮鑫，故認：就額度較低之六十萬元借款尚需事先徵得許榮鑫同意，為
      何辦理額度較高之九十萬元系爭借款反而不需徵得同意，顯不合理；惟證人並
      非法律專業人士，其於「同意」與「事後告知」之定義易於混淆，故其雖稱「
      同意」，真正之涵意應為「告知」之意。
　　(4)原審認許秀朱之證詞並無第三人可資證明，惟證人係被上訴人於原審所聲請傳
　　　訊，若謂其證詞必待另一證人甲證明（以本案而言，設若許秀朱之證言尚須其
　　　父或許榮鑫證明），豈非若上訴人否認證人甲之證詞，又須證人乙來證明甲之
　　　證詞，如此環環相扣，循環不已，訴訟豈非永無了時，是故本案上訴人已盡舉
　　　證之責，應無疑義。
    (5)就表見代理而言，因許榮鑫自民國七十八年起即將印章、存摺交與許秀朱保管
      ，且曾歷經多次借款及還款，許榮鑫自始至終均未有異議，此亦為被上訴人所
      知悉，故被上訴人亦自認有部分舊有之款項係由清償，故縱使許秀朱非為有權
      代理，其亦為表見代理，因許榮鑫既「知他人表示為其代理人而不為反對之表
      示」，且因上開交付印章、存摺及多次借、還款均無異議之行為，使上訴人誤
      認許秀朱為有權代理，則上訴人自無明知或可得而知許秀朱無代理權之情形。
    (6)上訴人徵取授權書等徵信行為，係屬上訴人本身之內規，為上訴人職員對上訴
      人之義務，而非上訴人對許榮鑫有此義務，既無義務何來過失可言，原審引用
      民法第二百二十四條而為判決，惟該條文係規範債務人之代理人或使用人關於
      債之履行有故意或過失之情形，上訴人既非消費借貸契約之債務人，而本案爭
      點為是否成立表見代理，亦與債之履行無涉，故原審引用法規，恐有違誤。
    (7)依證人許秀朱所言：在我哥哥（即許榮鑫）還沒生病之前我就幫他貸六十萬元
      有經過他的同意，到他病重時我再幫他貸九十萬元（即系爭借款）用來還之前
　　　的六十萬元，和繳以前所欠繳之利息，上開所述之系爭借款及前六十萬元借款
　　　均經上訴人於八十四年十月六日及八十四年七月二十四日撥入許榮鑫之帳戶內
　　　，若許榮鑫未授權予許秀朱，則許榮鑫即屬無法律上原因而受利益致上訴人受
　　　損害，應返還其利益。
    (8)退一步言，縱被上訴人未成立不當得利，其在後之消費借貸（即系爭借款）既
      不成立，對在前之六十萬元自不生清償之效力，是無論不當得利抑或舊債務未
      消滅，被上訴人對上訴人仍負有債務，至為明顯。而依雙方所簽立之抵押權設
      定契約書其他約定事項第一條，抵押權效力所及者，包括被上訴人對上訴人所
      負之一切債務，故被上訴人為許榮鑫之繼承人，已概括繼承其債務，故被上訴
      人請求確認抵押權不存在並塗銷抵押權，顯無理由。
　　(9)至許秀朱若未獲授權即向上訴人借款，上訴人雖得向許秀朱請求損害賠償或追
　　　究其他責任，惟並不妨礙上訴人對被上訴人請求不當得利或清償舊債務，原審
　　　認上訴人僅得對許秀朱追究，亦有違誤。
    (10)本案消費借貸契約上之印鑑既為真正，簽名亦為經借款人許榮鑫概括授權之許
　　　秀朱所簽，被上訴人復未能舉證其印鑑係遭盜蓋，原審判決上訴人敗訴，尚難
　　　甘服。
三、證據：除援用第一審所提證據外，補提客戶資料查詢單及交易明細各乙份、抵押
    權設定契約書其他約定事項乙份為證。
乙、被上訴人方面：
一、聲明：求為判決：(一)駁回上訴。(二)第二審訴訟費用由上訴人負擔。
二、陳述：除與原判決記載相同者，茲引用之外，補稱：
    (一)上訴意旨仍執原審陳詞，主張兩造系爭玖拾萬元債務，係獲原債務人許榮鑫概
      括授權或有表見代理之適用云云，惟此皆業經原審調查證據、傳訊證人許秀朱
      等查明事實，詳述理由認系爭玖拾萬元債務係證人許秀朱無權代理，且本件並
      無表現代理之適用，洵屬適法，並無不當。
　　(二)至上訴人另於九十三年四月二十八日上訴理由狀中指稱：「第三頁：：：(七)依
　　　證人許秀朱所言：在我哥哥（即許榮鑫）還沒生病之前我就幫他貸陸拾萬元有
　　　經過他的同意，到他病重時我再幫他貸玖拾萬（即系爭借款）用來還之前的陸
　　　拾萬元，和繳以前所欠繳之利息，上開所述之系爭借款及前陸拾萬元借款均經
　　　上訴人於八十四年十月六日及八十四年七月二十四日撥入許榮鑫之帳戶內，若
　　　許榮鑫未授權予許秀朱，則許榮鑫即屬無法律上原因而受利益致上訴人受損害
　　　，應返還其利益。(八)退一步言，縱被上訴人未成立不當得利，其在後之消費借
　　　貸（即系爭借款）不成立，對在前之陸拾萬元自不生清償之效力，是無論不當
　　　得利抑或舊債務未消滅，被上訴人對上訴人仍負有債務，至為明顯。而依雙方
　　　所簽立之抵押權設定契約書其他約定事項第一條，抵押權效力所及者，包括被
　　　上訴人對上訴人所負之一切債務，故被上訴人為許榮鑫之繼承人，已概括繼承
　　　其債務，故被上訴人請求確認抵押權不存在並塗銷抵押權，顯無理由」。
    (三)惟查：
    (1)上訴人所指該筆六十萬元之放款，係由上訴人於八十四年七月二十四日撥入許
      榮鑫帳號內，然稽之該筆放款在西元一九九五年七月二十四日十五時三十五分
      七秒放款，旋於三十二秒之後之一九九五年十五時三十五分三十九秒，以匯款
　　　轉帳方式匯入證人許秀朱配偶「陳佑壯」帳號（參附卷上訴人檢附之活期存款
　　　取款憑條，放款貸出登錄單代轉帳支出傳票），應非供許榮鑫借款之用。該六
　　　十萬元之借款，亦係許秀朱所未經授權而無權代理借貸的。
    (2)原審亦已查明認定，本件系爭九十萬元借款債務，係證人許秀朱無權代理，並
      無概括授權，且不適用表見代理，應由證人許秀朱自負責任。該筆六十萬元放
      款債務，與本件系爭九十萬元借款，銀行應遵守之貸放款程序相同，應履行查
　　　證及確認義務相同，應與證人許秀朱即當時為上訴人使用人之故意亦應負同一
　　　責任，證人許秀朱所涉犯罪手法均屬相同，且資金最終流入證人許秀朱配偶陳
　　　佑壯帳戶，而非被上訴人之被繼承人許榮鑫帳戶，足證該筆六十萬元放款，亦
　　　係證人許秀朱以同一方式，私擅無權代理向被上訴人借得，並依法應由其自負
　　　責任，與被上訴人之被繼承人許榮鑫無關甚明。
    (3)退一步言之，上訴人於原審自承該六十萬元債務，已經清償而消滅，僅主張被
      上訴人不當得利或有違誠信云云置辯，此亦經原審判決理由敘明：「被告仍應
      就許秀朱代理許榮鑫向被告借貸該六十萬元借款之事實負舉證責任。次查，被
      告就證人許秀朱證稱其代理許榮鑫借貸系爭九十萬元借款，並以借得款項清償
      前次借貸六十萬元舊債務完畢一節，並未否認，則系爭六十萬元借款債務既業
      經以上開款項清償完畢，該六十萬元債務即已消滅而不存在，至於上開用以清
      償之款項係如何取得，對上開六十萬元債務之清償消滅並不生影響，另被告抗
      辯依民法第三百二十條規定，因清償債務而對於債權人負擔新債務者，除當事
      人另有意思表示外，若新債務不履行時，其舊債務仍不消滅，而系爭借款若成
      立生效，其中六十萬元係用以清償經許榮鑫同意借貸之六十萬元舊債務，依上
      開規定舊債務於新債務不履行時仍不消滅，惟今新債務既未成立，舊債務自不
      消滅云云，惟查，本件業已認定系爭九十萬元之借款契約對許榮鑫並不生效力
      ，則本件自無所謂「因清償債務而對於債權人負擔新債務」之情形，故無上開
      法條之適用問題。」
    (4)再退一步言之，即令成立不當得利，也不在本件系爭抵押權擔保範圍：
    按「最高限額抵押權係對於債權人一定範圍內之不特定債權，預定一最高限額
      ，由債務人或第三人提供抵押物予以擔保之特殊抵押權。故最高限額抵押權所
      擔保債權必須為一定範圍內所發生之債權。準此以觀，最高限額抵押權不僅有
      其特定性，且最高限額抵押權係從屬於此一定範圍內之法律關係，最高限額抵
      押權所擔保者，即係此項法律關係所不斷發生之債權。該一定範圍之法律關係
      即為最高限額抵押權之基礎關係。至概括最高限額抵押權，因債權人與債務人
      間無基本契約（一定之法律關係）為擔保債權發生之基礎關係，自難認屬有效
      。」最高法院八十六年度臺上字第三一一四號判決要旨參照。
    最高限額抵押權既係對於債權人一定範圍內之不特定債權，預定一最高限額，
      由債務人或第三人提供抵押物予擔保之特殊抵押權。是以最高限額抵押權擔保
      債權必須為一定範圍內所發生之債權。準此，最高限額抵押權不僅有其特定性
      ，且最高限額抵押權係從屬於此一定範圍內之法律關係，最高限額抵押權所擔
      保者，即係此不斷發生之債權。該一定範圍之法律關係，即為最高限額抵押權
      之基礎關係（民法物權編修正草案第八百八十一條之一第一、二項參照）。至
      概括最高限額抵押權實務上認定，因債權人與債務人間無基本契約（一定之法
      律關係）為擔保債權發生之基礎關係，尚難認為有效（最高法院八十六年度臺
      上字第三一一四號判決要旨參照）。依此而論，上開抵押權設定契約書所附之
      其他約定事項第一條約定容：「義務人（即上訴人）所提供本抵押物之擔保範
      圍，包括債務人（即王明鴻）對權利人萬通商業銀行股份有限公司現在（包括
      過去所負現在尚未清償）及將來對貴行所負在本抵押權設定契約書所定債權本
      金最高限額內之借款、票據、墊款、保證、損害賠償及其他一切債務暨其利息
      、遲延利息、違約金、實行抵押權費用與債務不履行而發生損害之清償」。該
      約定雖泛言「一切債務」均在擔保範圍內，惟此部分因欠缺基礎關係要難認屬
      有效（鈞院九十一年度重上字第一○二號判決意旨）。
    是故，上訴人所提抵押權設定契約書其他約定事項第一條，抵押權效力所及者
      ，包括被上訴人對上訴人所負之「一切債務」部份之約定，依前揭法院判決意
      旨，因欠缺基礎關係，且按其情形顯失公平，要難認為有效。
    因此，兩造縱屬另成立不當得利之法律關係，因不在系爭抵押權設定擔保之基
      礎關係範圍內，上訴人亦不能對被上訴人為抵押權擔保之主張，兩造間之前之
      債權債務既經清償完畢，又確定不再發生債權債務關係，被上訴人自得訴請塗
      銷本件抵押權設定登記。
三、證據：除援用第一審所提證據外，補提活期存款取款憑條影本、放款貸出登錄單
    代轉帳支出傳票影本為證。
　　　理　　　由
甲、程序方面：
（一）按確認法律關係之訴，非原告有即受確認判決之法律上利益者，不得提起之；
      民事訴訟法第二百四十七條第一項定有明文。所謂即受確認判決之法律上利益
      ，須因法律關係之存否不明確，致原告在私法上之地位有受侵害之危險，而此
      項危險得以對於被告之確認判決除去之者，始為存在。查本件被上訴人即原審
      原告於原審起訴主張其所有之不動產所設定予上訴人即原審被告之如附表所示
      抵押權所擔保之債權已不存在，然上訴人仍主張尚有九十萬元債權債務關係存
      在，並據以向原審法院聲請准為拍賣抵押物之裁定，該抵押權所擔保之債權是
      否存在，在兩造間既尚有爭執，被上訴人在私法上之地位即有受侵害之危險，
      為此被上訴人顯有提起確認判決以除去其危險之法律上利益，從而，被上訴人
      提起本件確認之訴，於法尚無不合，核先敘明。
乙、實體方面：
一、被上訴人即原告起訴主張系爭房地原屬被上訴人己○○之夫及被上訴人乙○○、
    丁○○、丙○○之父即訴外人許榮鑫所有，許榮鑫為擔保其對上訴人之債務，將
　　其名下所有如附表所示之不動產，為上訴人設定如附表編號(1)、(2)所示之最高限
　　額抵押權，許榮鑫嗣於八十四年十二月六日去世，系爭房地及最高限額抵押權依
　　法即應由被上訴人繼承之。然系爭抵押權所擔保許榮鑫之債務均已清償完畢，被
　　上訴人竟收到上訴人以被上訴人四人為相對人，向原審法院聲請拍賣上開房地之
　　拍賣抵押物裁定（原審案號：九十二年度拍字第一四四六號），理由略謂：「債
　　務人許榮鑫於八十四年十月六日向上訴人借款九十萬元，約定有利息、遲延利息
　　及違約金，清償日期為九十九年十月六日，應按月繳納本息，如一次未履行，即
　　喪失期限利益，詎債務人自九十一年三月六日即未繳納本息，應視同全部到期，
　　尚欠本金六十六萬五千四百二十元及利息、遲延利息及違約金等，為此聲請拍賣
　　抵押物以資受償」云云，但該九十萬元之借款，乃許榮鑫之妹許秀朱利用在上訴
　　人銀行任職之便，乘許榮鑫病重不能視事，而被上訴人等人亦毫無所悉之情形下
　　，未經同意或授權，自行以許榮鑫名義向上訴人辦理該筆之借貸債務，許榮鑫並
　　非該筆借款之債務人，不負清償之責，被上訴人自無繼承該債務之理。從而，系
　　爭如附表所示之最高限額抵押權所擔保之許榮鑫債務既均已清償完畢，且確定不
　　再發生，前開最高限額抵押權之設定，即失其附麗而不存在，應予以塗銷，乃上
　　訴人竟以證人許秀朱無權代理許榮鑫，而率行借貸之款項，主張就系爭不動產享
　　有最高限額抵押權，自有不合，爰依民法第一百七十九條、第七百六十七條之規
　　定，請求確認兩造間就被上訴人所有坐落臺中縣大里市○○段三五五號土地及坐
　　落其上之地上建物，如附表所示之最高限額抵押權不存在，並訴請塗銷前項抵押
　　權之登記。上訴人則以：系爭抵押權擔保之債權為許榮鑫授權許秀朱於八十四年
　　十月六日向上訴人借款金額九十萬元，許秀朱曾獲許榮鑫概括授權，為有權代理
　　，縱認係無權代理，本件亦應成立表見代理，許榮鑫仍應負借款人責任，退步言
　　之，縱認本件不成立表見代理，則許秀朱以該九十萬元抵償許榮鑫於八十四年七
　　月二十四日之六十萬元債務部分亦不生清償之效力，被上訴人仍應就該六十萬元
　　舊債務負責云云置辯。
二、經查，如附表所示之不動產係被上訴人共同被繼承人許榮鑫所有，許榮鑫為擔保
    其對於上訴人之債務，曾於七十一年二月十一日、八十三年六月二十五日提供如
    附表所示之不動產，分別設定本金四十二萬元及二百三十八萬元之最高限額抵押
    權，許榮鑫嗣於八十四年十二月六日去世，系爭房地及最高限額抵押權即由被上
    訴人依法繼承之，此有土地、建物登記簿謄本、土地、建物抵押權設定契約書、
    其他約定事項書影本等為憑，復為兩造所不爭，此部分事實堪足認定。
三、嗣上訴人又以訴外人許榮鑫於八十四年十月六日向上訴人借款九十萬元，約定利
　　息按年息百分之九‧六三五計算，逾期遲付在六個月以內，按上開利率百分之十
　　，超過六個月以上部分，按上開利率百分之二十，到期日係九十九年十月六日，
　　應按月付息，如一次不履行，即喪失期限利益，並以被上訴人承繼該項債務後，
　　自九十一年三月六日起即未依約繳息，計欠六十六萬五千四百二十元及自九十一
　　年三月六日起計算之利息，併及自九十一年四月七日起計算之違約金為依據，向
　　原審法院聲請拍賣系爭房地，併取得拍賣抵押物裁定，此有原審九十二年度拍字
　　第一四四六號卷影本在卷可查，並據上訴人提出以許榮鑫為借款人之借據影本為
　　憑，上訴人對該借據之形式及其上許榮鑫印文之真正固不爭執，但否認該九十萬
　　元之借款債務，係許榮鑫本人所為，辯稱該九十萬元係其妹許秀朱未經許榮鑫授
　　權而擅自為之者，與被上訴人無涉等語，故本件爭點之所在，即在於許秀朱前開
　　借款是否係由許榮鑫本人所同意或授權？如未授權，本件是否有有表現代理之適
　　用？
　(一)經查，許秀朱係上訴人銀行內部之職員，前開八十四年十月六日九十萬元之借款
　　係由許秀朱所承辦，該借據上「許榮鑫」簽名及印章，亦由許秀朱為之，許榮鑫
　　本人並不在場之事實，為兩造所是認（原審卷第一一○～一一一頁），然證人許
　　秀朱於原審即證稱：「到他（許榮鑫）病重時，我再幫他貸九十萬元用來還之前
　　的六十萬元，和繳以前所欠繳的利息。貸九十萬元萬這一次我沒有再問我哥哥。
　　六十萬元是我自己要週轉的。」、「（提示八十四年十月六日跟銀行借的借款申
　　請書給證人有何意見？）名字是我簽的印章本來就放在我那裡。貸款的存摺也是
　　在我那裡。借款當時我哥哥並沒有在場」、「「我哥哥自己使用的貸款部分在他
　　死後我二嫂都已經還清了，現在剩下的欠款都是我欠的」（原審卷第一七三～一
　　七四頁）；可見該九十萬元之借款係由證人許秀朱自行以許榮鑫名義向上訴人借
　　款，並未獲得許榮鑫之同意或事後取得許榮鑫之承認無疑。雖許秀朱又證稱：「
　　我七十八年進銀行我哥哥原本在銀行就有借款，而且經常欠繳利息無法償還，我
　　爸爸就委託我幫我哥哥處理這些利息，常常都是我代繳利息，我爸爸把他和我哥
　　哥的印章都交給我處理。」、「從我進銀行以後我哥哥所有名義的都是我處理的
　　，我哥哥都沒有到場。」、「我爸爸把哥哥的印章及存摺交給我，我哥哥有同意
　　。從我進銀行後因為都是我幫他繳利息我沒有錢時都要用他名義去借錢幫他繳利
　　息。我哥哥有同意我可以自行用他名義貸款。不用每筆貸款經他同意。」、「對
　　於我哥哥有同意這件事，只有我爸爸跟我哥哥知道。」云云（原審卷第一七三頁
　　、一七四頁），上訴人亦據此辯稱許秀朱已經許榮鑫之概括授權，應係有權代理
　　或有表見代理之適用云云，惟證人許秀朱證稱許榮鑫有概括授權其得自行以許榮
　　鑫名義向上訴人借款一節，不僅為被上訴人所否認，證人許秀朱復陳稱此事僅有
　　許榮鑫及其父知情，而其父、兄二人人均已不在人世，無從查證證人許秀朱所言
　　是否屬實，且證人許秀朱就系爭借款是否有權代理，關涉其本人是否應負刑事偽
　　造文書責任及民事侵權責任，證言是否實在，顯非無疑。
　(二)第查許秀朱於原審已證實伊爸爸還在世時，都是由伊爸爸在作主因為伊哥哥沒有
　　工作沒有錢繳利息，伊哥哥自己使用的貸款部分在在其死後，才由其二嫂（即被
　　上訴人己○○）還清，現在剩下之欠款均是其所積欠無訛（原審卷第一百七十四
　　頁）；可見許榮鑫本人生前財務狀況已欠佳，又豈有可能允由許秀朱任意以其名
　　義借款，借款所得亦悉由許秀朱使用，致自己之財務狀況更加雪上加霜？且向銀
　　行辦理借貸涉及個人信用及償還能力，於借款人本人及其可能負擔債務之繼承人
　　影響鉅大，衡情借款人（包括已設定抵押權者）在決定是否要借款及借款額度時
　　，均會十分慎重其事，並仔細評估得失，逐筆逐項依自己之財務情況，決定是否
　　舉債，當無概括授權他人毫無限制地以其個人名義辦理借貸，而授權者本人則自
　　始未參與其內，甚至連借款日期、金額、用途、如何清償均無所悉之理！倘如證
　　人許秀朱所言，許榮鑫係概括授權，並由她自行使用許榮鑫名義任意向上訴人借
　　款，如此草率行事勢將使許榮鑫背負無可預期之債務，並隨時可能面臨財產被查
　　封及破產之困境，此顯不符社會一般人之經驗法則及事理，上訴人徒以證人許秀
　　朱保有許榮鑫之存摺、印章，謂許秀朱已獲概括授權，核與常情不合，不能遽予
　　採信。
　(三)按「由自己之行為表示以代理權授與他人，或知他人表示為代理人而不為反對之
　　表示者，對於第三人應負授權人之責任。但第三人明知其無代理權或可得而知者
　　不在此限。」民法第一百六十九條定有明文。本件上訴人雖又以許秀朱曾代理許
　　榮鑫辦理多筆借款，許榮鑫又將本人之印鑑及存摺交由許秀朱保管，由許榮鑫自
　　己之行為已足以令人認有授權之實，是縱認該九十萬元之借款，確係許秀朱所無
　　權代理，亦應由許榮鑫證明自負表現代理之責，並提出八十三年二月二十五日及
　　同年七月十五日之借款申請書及便條，以證明許榮鑫之前均有授權許秀朱代辦借
　　款之情，被上訴人對該八十三年二月二十五日及同年七月十五日之借款，係經由
　　許榮鑫同意並授權許秀朱為之，並不爭執，但堅稱許榮鑫係逐筆授權，不能因許
　　秀朱保有許榮鑫之存摺及印章，即謂有表現代理之適用，衡情因特殊信賴（如投
　　資人與證券員）或至親好友之關係，為一時之方便，而將自己之存摺、印章交由
　　他人保管，於需要時再委託該他人辦理特定之借款者，在社會上並非罕聞，倘因
　　此即認該持有印鑑、存摺者，除特定受託辦理之貸款外，凡該他人以本人名義所
　　為之任何法律行為，均須由本人負表現代理之責，未免過苛，更與一般行庫設立
　　對保、核貸手績之目的相互扞格，是本件許榮鑫固因其妹許秀朱在銀行任職，為
　　簡省借貸手續而將其印章及存摺交由其妹保管，亦屬一時方便之舉，不能因此即
　　遽謂其應負表現代理之責任。
　(四)何況上訴人於原審又已承認依該銀行定有規定借款本人未到，代理人應提出授權
　　書之規定（本院卷第一七五頁），其於本院復陳明：縱使許榮鑫將印章、存摺、
　　印章均放在許秀朱處，每筆借款均須對保及核保程序（本院九十三年十月二十一
　　日言詞辯護筆錄）；參以卷附系爭借款申請書上除「核對印鑑」蓋章欄外，尚有
　　「對保人員」蓋章欄，可知本件如依正常之借貸程序，除須由代理人提出授權書
　　外，應另由上訴人對保人員負責對保，然本件九十萬元之借款申請書上僅經許秀
　　朱一人核對印鑑，未經其他人員對保或行徵信、查證程序，可見上訴人未履行上
　　開程序，致系爭借款事宜，概由許秀朱以許榮鑫名義為之，復由其自行承辦相關
　　借款事宜之業務，倘上訴人確實踐行核保之手續，即可輕易查悉該九十萬元之借
　　款係許秀朱所無權代理，是上訴人顯有過失可咎，故縱依上訴人所言，本件亦無
　　適用表見代理之餘地，不待贅述。
四、上訴人固又以系爭九十萬元借款若係無權代理，而確定對許榮鑫及其繼承人即本
    件被上訴人不生效力，惟許秀朱既以該九十萬元借款清償許秀朱之前代理許榮鑫
    向被告借款之六十萬元舊債務，則舊債務尚不消滅，依雙方所成立之抵押權設定
    契約書其他約定事項第一條規定：抵押權效力所及者，包括被上訴人對上訴人所
    負之一切債務，故被上訴人為許榮鑫之繼承人，已概括繼承其債務，故被上訴人
    仍應就該六十萬元債務負清償之責，其請求確認抵押權不存在並塗銷抵押權為無
    理由云云。惟被上訴人於原審九十三年年二月四日言詞辯論期日，雖一度陳明依
    證人許秀朱所言該六十萬元借款部分，曾經許榮鑫同意，何以系爭九十萬元借款
    未經許榮鑫本人同意，而認其證稱獲有概括授權一節顯不實在，其就許秀朱所為
    六十萬元借款曾經許榮鑫同意部分證言雖未予否認，然並非自認上訴人於原審該
    部分之抗辯為實在，充其量僅生擬制自認之效力，被上訴人仍非不得再為爭執，
    而被上訴人其後亦即否認證人許秀朱上開證言之真正，是上訴人就該六十萬元業
　　經許榮鑫授權一節仍應負舉證之責。雖證人許秀朱於原審證稱：「在我哥哥還沒
　　生病之前我就幫他貸六十萬元有經過他的同意」（原審卷第一百七十三頁）；惟
　　以「許榮鑫」為借款人名義之六十萬元借款，於八十四年七月二十四日下午十五
　　時三十五分七秒核放至許榮鑫名下之帳戶後，旋於同日下午十五時三十五分三十
　　九秒轉帳至許秀朱配偶陳佑壯之戶內，此有臺中商業銀行股份有限公司（改制前
　　為臺中區中小企業銀行）交易明細及活期存款取款憑條影本附卷可查（本院卷第
　　四十三頁、六十六～六十七頁），可見該六十萬元之資金最後流向係歸由證人許
　　秀朱之配偶陳佑壯戶內，並非供許榮鑫使用，證人許秀朱亦證實該六十萬元係供
　　其自己週轉使用無訛（原審卷第一七三頁）；是如該筆六十萬元確係許榮鑫所借
　　用，則何以許榮鑫分文未取用該筆借款？且許榮鑫生前之財務狀況並不理想，在
　　其經濟情況未見好轉之惰形下，許榮鑫又何有可能輕易再借貸六十萬元，供許秀
　　朱週轉使用之理？況一般行庫對於借款均須經由徵信、核保之程序，倘許榮鑫確
　　有允諾借該六十萬元，許秀朱又何以未循正常之貸款程序，交由其他行員確認並
　　核保，反而由其一人前後包辦之？再如許榮鑫確實明知其情並同意之，又何以未
　　告之上訴人，並要求許秀朱及其夫婿陳祐壯任連帶保證人或出具借據等書面憑證
　　以確保自身權益，反而任由許秀朱借錢後供其夫週轉使用，此核與常情不符，許
　　秀朱此部分證詞之真實性亦大有可疑，此外，上訴人及許秀朱就許榮鑫有授權許
　　秀朱借六十萬元債務一節又始終無法舉出授權書以實其說，自難以許秀朱片面之
　　證詞，即逕以該六十萬元之借款確係許榮鑫授權許秀朱所為，進而為被上訴人不
　　利之認定。
五、從而本件上訴人既無法舉證證明系爭九十萬元及之前六十萬元之債務，許秀朱確
　　有經過抵押債務人許榮鑫之同意或授權，對許榮鑫及其繼承人即不生效力，該六
　　十萬元及九十萬元之債務，既均非許榮鑫所為，其本身即為一受害人，許秀朱縱
　　將系爭九十萬元借款，其中之六十萬元撥入許榮鑫帳戶內，用以抵償許秀朱擅以
　　「許榮鑫」為名所借貸之六十萬元，許榮鑫亦無受有何不當得利可言，上訴人雖
　　又抗辯依民法第三百二十條規定，因清償債務而對於債權人負擔新債務者，除當
　　事人另有意思表示外，若新債務不履行時，其舊債務仍不消滅，而系爭借款若成
　　立生效，其中六十萬元係用以清償經許榮鑫同意借貸之六十萬元舊債務，依上開
　　規定舊債務於新債務不履行時仍不消滅，惟今新債務既未成立，舊債務自不消滅
　　云云，然本件無論九十萬元、六十萬元之借款契約均係許秀朱未經許榮鑫授權而
　　率行為之，該等債務，依法對於許榮鑫及其繼承人即上訴人等均不生效力，自無
　　所謂「因清償債務而對於債權人負擔新債務」之情形，亦無上開法條之適用問題
　　，上訴人縱因許秀朱無權代理借用該六十及九十萬元，而受有損害，充其量亦僅
　　生上訴人可否另行依法向許秀朱追究其責任之問題，不得據此反認遭無權代理之
　　本人或其繼承人應負擔不當得利或所謂「六十萬」元之舊債務，至為明顯。
六、綜上，本件抵押債務人許榮鑫，與上訴人所有債務在此之前既均已結清，此業經
　　上訴人供明在卷（本院九十三年十一月九日言詞辯論筆錄），而系爭以「許榮鑫
　　」為借款人名義之九十萬元、及八十四年七月二十四日之六十萬元債務，均係許
　　榮鑫胞妹即證人許秀朱所無權代理，被上訴人並已明確拒絕追認該二筆借款債務
　　，該九十萬元及六十萬元之借款，即與被上訴人無涉，業如前述，而本件抵押債
　　務人許榮鑫復已死亡，自不可能再與上訴人發生任何之債權債務關係，依抵押權
　　之從屬性，如附表所示之最高限額抵押權，所擔保之債權既已清償而消滅，即抵
　　押權即失其附麗抵押人又確定與上訴人不再發生債權債務關係，被上訴人因此本
　　於民法第一百七十九條及七百六十七條之規定，以兩造間就系爭最高限額抵押權
　　，已無被擔保之債權存在，而提起消極確認之訴並訴請上訴人塗銷如附表所示最
　　高限額抵押權之登記，核為有理由，原審因之准被上訴人在原審之請求，而判決
　　確認如附表所示最高限額抵押權所擔保之債權不存在，及命上訴人應塗銷前項最
　　高限額抵押權之登記，自無不合，上訴人仍執陳詞，求為廢棄原審所為其敗訴之
　　判決，核屬無據，其上訴為無理由，應予駁回。
七、本案事證已臻明確，兩造其餘主張陳述及所提之證據，對於判決結果亦不生影響
　　，自無逐一予以論列審酌之必要，附此敘明。
據上論結：本件上訴為無理由，依民事訴訟法第第四百四十九條第一項、第七十八，
判決如主文。
中　　　華　　　民　　　國　　九十三　　年　　 十一　　 月　　二十三　　日
~B1民事第二庭審判長法　官　童有德
~B2　　　　　　　　法　官　翁芳靜
~B3　　　　　　　　法　官　謝說容
右為正本係照原本作成。
不得上訴。
~B　　　　　　　　書記官　黃禎祥
中　　　華　　　民　　　國　　九十三　　年　　 十一　　 月　　二十三　　日
　　　　　　　　　　　　　　　　　　　　　　　　　　　　　　　　　　　　Ｂ
附表：
　1.登記日期：民國(1)七十一年二月十一日，(2)八十三年六月二十五日。
　2.擔保債權範圍：本金最高限額新臺幣（下同）(1)肆拾貳萬元，(2)貳佰參拾捌萬元。
　3.抵押權存續期間：(1)三十年(2)不定期限。
　4.清償日期：依各個債務契約所訂。
　5.利息：依各個債務契約所定。
　6.遲延利息：依各個債務契約所定。
　7.違約金：依各個債務契約所定。
　8.債務人：許榮鑫。
　9.權利人：臺中商業銀行股份有限公司。
